【裁判字號】    92,上易,3155
【裁判日期】    921121
【裁判案由】    妨害兵役
【裁判全文】
臺灣高等法院刑事判決                          九十二年度上易字第三一五五號
    上  訴  人  臺灣板橋地方法院檢察署檢察官
    被      告  甲○○
右上訴人因被告妨害兵役案件，不服臺灣板橋地方法院九十二年度易字第二二九一號
，中華民國九十二年九月十二日第一審判決（起訴案號：臺灣板橋地方法院檢察署九
十二年度偵字第八三００號），提起上訴，本院判決如左：
    主  文
上訴駁回。
    理  由
一、公訴意旨略以：被告甲○○為後備軍人，
    樓，自民國（下同）九十一年九月十日前某日起，並未實際居住上開處所，竟無
    故不依規定申報遷出
    月十日上午八時前往台北縣淡水鎮○○路一六八號後山營區報到之點閱召集令（
    召集編號：精誠六０三之二號）無法送達，因認被告涉犯妨害兵役治罪條例第十
    條第一項第三款、第三項之罪嫌，應依同條例第六條第二項規定論處云云。
二、按犯罪事實應依證據認定，無證據不得認定犯罪事實；又不能證明被告犯罪者，
    應諭知無罪之判決，刑事訴訟法第一百五十四條第二項、第三百零一條第一項分
    別定有明文。又事實之認定，應憑證據，如未能發現相當證據，或證據不足以證
    明，自不能以推測或擬制之方法，為裁判基礎；且認定不利於被告之事實須依積
    極證據，苟積極證據不足為不利於被告事實之認定時，即應為有利於被告之認定
    ；另認定犯罪事實所憑之證據，雖不以直接證據為限，間接證據亦包括在內，然
    而無論直接證據或間接證據，其為訴訟上之證明，須於通常一般之人均不致有所
    懷疑，而得確信其為真實之程度者，始得據為有罪之認定，倘其證明尚未達到此
    一程度，而有合理之懷疑存在，無從使事實審法院得為有罪之確信時，即應由法
    院為諭知被告無罪之判決，最高法院著有四十年度臺上字第八六號、三十年度上
    字第八一六號、七十六年度臺上字第四九八六號等三則判例可資參照。
三、公訴人認被告甲○○涉有前揭妨害兵役治罪條例罪嫌，無非係以卷附之點閱召集
    令暨收領回執及台北縣政府警察局後備軍人行方不明／遷出未報年籍表各一份為
    其論據。
四、訊據被告甲○○堅決否認有妨害兵役之犯行，辯稱：伊仍居住於
    到點閱召集令，伊母親也有與伊同住在三重市○○街之住所，里長與伊母親認識
    ，如果他們有送達至里長那邊，應該會通報伊母親知道，本件顯係通報疏失等語
    。
五、經查：
（一）本件點閱召集令之受領回執聯，除繕打召集符號、編號、應召員姓名甲○○及
      卷內第五頁），是被告甲○○辯稱其與家人並未收到應召之通知等語，自非無
      據，堪以採信。
（二）證人即台北縣三重市中正里里長藍文龍於原審審理時證稱：「（臺北縣政府警
      察局後備軍人行方不明／遷出未報年籍表上之藍文龍是否是你署名？《提示並
      告以要旨》）這不是我的簽名，應該是我太太的筆跡，因為我本身是義消，有
      些事務我委託我太太處理，當時我是第一屆里長，業務比較不熟悉，想說管區
      比較熟悉。．．．（對證人林志朗之證言有何意見？《提示並告以要旨》）當
      時林警員有詢問過我的意見，我從來沒有見過他，這件事發生之後，被告有來
      找過我，事後我去查證，被告確係
      否有住在該處」等語（見原審卷第十二、十三頁），證人即台北縣三重市中正
      里二鄰鄰長魏金福於原審時證稱：「（臺北縣政府警察局後備軍人行方不明／
      遷出未報年籍表上之魏金福是否是你署名？《提示並告以要旨》）這不是我的
      簽名，我不知道被告是否住在我的鄰區，我是這件事發生之後，才知道被告住
      在該處，我不知道是否我的家人幫我代簽。」等語（見原審卷第十三頁），足
      認前開後備軍人行方不明／遷出未報年籍表上之里長及鄰長之署名，並非證人
      即里長藍文龍、鄰長趙金福本人所簽署，亦非經其授權簽署，是以本件員警就
      點閱召集之通知和查報，即非無瑕疵可指。至證人即台北縣政府警察局三重分
      局大同派出所警員林志郎於原審調查時雖證稱：「（對台北縣政府警察局後備
      軍人行方不明／遷出未報年籍表是否由你送達？《提示並告以要旨》）是的，
      我送達時被告並未在家。（如何不在家，如何處理？）如果不在，會詢問鄰長
      或里長是否有無此人，我確實有去被告家裡，里長表示沒有這個人。如果沒有
      遇到本人，會宣告知其里上是否有這個人，本件是里長、鄰長表示沒有這個人
      。」云云（見原審九十二年度簡字第一三二一號卷第二十四頁），但依前開證
      據，已足證明被告甲○○及其家人並未收到前開召集令之通知，前開證人林志
      郎之證詞，自不足作為認定事實之基礎。
（三）綜上所述，被告甲○○辯稱其未收到本件點閱召集令，其家人亦不知情等情，
      尚非無據，堪以採信。被告既未收受前開點閱召集令，自無從遵期入營，更無
      公訴意旨所指訴之情形，自與妨害兵役治罪條例第十條第一項第三款、第三項
      之構成要件有間。此外，復查無其他積極證據足資證明被告有妨害兵役治罪條
      例之犯行，自屬不能證明被告犯罪。
六、原審本同上之見解，以被告犯罪不能證明，而為被告無罪之諭知，其認事用法，
    俱無違誤。公訴人上訴意旨略以：證人即里長藍文龍、鄰長趙金福二人之陳述與
    證人林志朗之陳述不符，就何人所述為真，可再以鑑定筆跡之方式確認。且縱證
    人藍文龍、趙金福二人所述為真，則係何人替渠二人在後備軍人行方不明／遷出
    未報表上簽名，自有查明之必要云云。但查：前開後備軍人行方不明／遷出未報
    表上藍文龍、趙金福之簽名與證人藍文龍、趙金福於原審時具結之簽名，經以肉
    眼觀察，二者字跡、勁力有明顯之不同，公訴人執此爭辯，尚屬無據。至前開後
    備軍人行方不明／遷出未報表上，既非經證人即里長藍文龍、鄰長趙金福簽名，
    則係何人替渠二人在後備軍人行方不明／遷出未報表上簽名，與本件被告是否涉
    犯妨害兵役治罪條例之罪嫌無涉，且公訴人就此未予起訴，本院自屬無從併與審
    理。公訴人徒以前開理由，指摘原判決不當，為無理由，應予駁回。
據上論斷，應依刑事訴訟法第三百六十八條，判決如主文。
本案經檢察官曾忠己到庭執行職務。
中      華      民      國    九十二    年      十一    月    二十一    日
                              臺灣高等法院刑事第六庭
                                  審判長法  官  陳  春  秋
                                        法  官  高  明  哲
                                        法  官  洪  英  花
右正本證明與原本無異。
不得上訴。
                                        書記官  陳  威  霖
中      華      民      國    九十二    年      十一    月    二十一    日


司法院資訊處製作；財團法人民間司法改革基金會備份。
